臺灣桃園地方法院交通事件裁定　　 　　94年度交聲字第243號
原處分機關　交通部公路總局新竹區監理所中壢監理站
異　議　人
即受處分人　甲○○
　　　　　　　　　　國民
上列異議人即受處分人因違反道路交通管理處罰條例案件，對於
交通部公路總局新竹區監理所中壢監理站民國九十四年五月二日
壢監裁字第裁五三－Ｉ00000000號、壢監裁字第裁五三
－Ｉ00000000號違反道路交通管理事件裁決書所為之處
分（原舉發通知單案號：彰化縣警察局彰警交字第Ｉ00000
000號、Ｉ00000000號）聲明異議，本院裁決如下：
    主  文
原處分均撤銷。
甲○○均不罰。
    理  由
一、聲明異議意旨略以：異議人於九十三年九月二日駕駛ＮＭ－
    二五六號大貨車行經彰化埔鹽鄉○○路前遭員警攔停，異議
    人依員警指示靠邊停車並出示行、駕照，員警告知異議人邊
    開車邊講行動電話，接著就填寫舉發單，員警既無採證相片
    等科學證據，亦未要求異議人出示手機查看是否有撥接紀錄
    ，又異議人係從事搬運工作，未戴手錶，所憑者為手機上之
    時間，因此可造成員警誤判，異議人否認有違規並陳述前述
    意見後，員警卻不予理會仍執意舉發，又異議人拒簽後未立
    即將車開走，員警竟又填寫第二張紅單認異議人不服取締，
    異議人深感不服，爰請求撤銷原處分等語。
二、按汽車駕駛人於行駛道路時，使用手持式行動電話進行撥接
    或通話者，處新臺幣三千元罰鍰。其立法目的在督促駕駛人
    專心駕駛，不因接聽電話而分心，以保障駕駛人及用路人車
    之生命、身體安全。道路交通管理處罰條例第三十一條之一
    第一項定有明文。同條第三項並授權交通部制定實施及宣導
    辦法，交通部於九十年五月二十五日發布「汽車駕駛人行駛
    道路禁止使用手持式行電話實施及宣導辦法」，其中第三條
    明定：「執法人員於攔檢汽車駕駛人行駛道路使用手持式行
    動電話進行撥接或通話之行為時，應以不妨礙交通秩序及行
    車安全為原則，必要時可以錄影或照相採證方式辦理。舉發
    時應明確記載違規事實與相關事證」。
三、次按法院受理交通事件，準用刑事訴訟法之規定；其處理辦
    法，由司法院會同行政院定之。道路交通管理處罰條例第八
    十九條定有明文。又按聲明異議案件之處理，除準用刑事訴
    訟法有關規定外，依道路交通案件處理辦法之規定處理之。
    司法院行政院八十六年四月三十日會同修正發布，並於同日
    生效之「道路交通案件處理辦法」第四條第一項定有明文。
    此乃因為對於交通違規的裁決處分雖為行政處分性質，惟考
    量受處分人基於憲法第八條之正當法律程序原則，以及憲法
    第十六條之訴訟基本權等憲法保障，以及遷就過去（民國八
    十九年七月一日以前）行政訴訟之制度，立法機關基於此類
    行政處分所受影響之權益性質、事件發生之頻率及其終局裁
    判之急迫性，以及受理爭訟案件機關之負荷能力等因素之考
    量，進而兼顧案件之特性及既有訴訟制度之功能而為設計（
    參見司法院大法官議決釋字第四一八號解釋理由書）。立法
    者顯有將此類交通違規事件，視為輕度之犯罪行為，而僅處
    以行政罰之效果，是最高法院七十六年台上字第四九八六號
    判例所稱：「認定犯罪事實所憑之證據，雖不以直接證據為
    限，間接證據亦包括在內，然而無論直接證據或間接證據，
    其為訴訟上之證明，須於通常一般之人均不致有所懷疑，而
    得確信其為真實之程度者，始得據為有罪之認定，倘其證明
    尚未達到此一程度，而有合理之懷疑存在而無從使事實審法
    院得有罪之確信時，即應由法院為諭知被告無罪之判決」之
    刑事訴訟法上基本原則，即所謂「罪疑唯輕」原則（對被告
    有罪之事實如有任何之「合理懷疑」，即應採取有利被告之
    解釋，或為被告無罪之判決），於法院審理行為人違反道路
    交通管理處罰條例案件時，自有其適用，亦即法院審理行為
    人違反道路交通管理處罰條例案件，踐行調查證據發見真實
    之程序，對於原處分機關所據以認定行為人違規之事實及證
    據，如仍存有合理之懷疑，無法達於確信受處分人有違反道
    路交通管理處罰條例之事實時，即應依前述「罪疑唯輕」、
    「有疑唯利被告原則」之證據法則，就有疑問之部分，作對
    受處分人有利之解釋及認定。惟須強調者，此類異議係就違
    反道路交通管理處罰條例所受之行政處分而發，其仍應為行
    政訴訟性質，前述立法及大法官議決之解釋，係遷就過去行
    政訴訟制度之便宜措施，於八十九年七月一日以後，此類對
    於行政處分不服之事件宜劃歸於行政訴訟制度，依一般訴願
    及行政訴訟之途逕解決，方為妥適之道。否則就本質為行政
    爭訟之案件，立法上卻強為準用刑事訴訟法之規定，首先遇
    到之難題即「被告」究為何人之認定？係違規之行為人，抑
    或處分機關之行政機關，如係違規之行為人為所謂「被告」
    ，則此類案件因欠缺「原告」，而有架空刑事訴訟基本之控
    訴原則之虞，如係以處分機關為「被告」，則受無罪推定原
    則保障者竟變為處罰之行政機關，豈不荒謬。又如以違規之
    行為人為「被告」，則準用刑事訴訟法上偏重「被告」（違
    規之行為人）之證據法則後，顯對於他造當事人之行政機關
    產生極為不利之結果，而有害行政效能，換言之，為行政罰
    對象之人民，是否仍應受與刑事被告相同之保障，進而亦勢
    將影響包括行政處分存續力等推定合法等原則，均遭架空而
    無法落實之窘境。似此等法制上適用或準用之矛盾及衝突現
    象，均係道路交通管理處罰條例第八十九條規定準用刑事訴
    訟法之難題。惟本條尚未修正前，仍屬有效法律，在無其他
    特別規定優先適用下，本院則仍應遵守，而將前述有疑唯利
    被告等原則，適用於違規之行為人即受處分人，合先敘明。
四、另按汽車駕駛人之行為有左列情形之一，當場不能或不宜攔
    截製單舉發者，得對汽車所有人逕行舉發處罰：（一）闖紅
    燈或平交道。（二）搶越行人穿越道。（三）違規停車而駕
    駛人不在場。（四）不服指揮稽查而逃逸，或聞消防車、救
    護車、警備車、工程救險車之警號不立即避讓。（五）違規
    停車或搶越行人穿越道，經各級學校交通服務隊現場導護人
    員簽證檢舉。（六）其他違規行為經以科學儀器取得證據資
    料者。前項逕行舉發，應記明車輛牌照號碼、車型等可資辨
    明之資料，查明汽車所有人姓名或名稱、住址後，製單舉發
    處罰之。九十一年七月三日增訂，同年九月一日施行生效迄
    今之道路交通管理處罰條例第七條之二第一、二項分別定有
    明文。於九十一年九月一日本條項生效前，交通部及內政部
    即依據本條例第九十二條第三項之授權規定，制定發布「違
    反道路交通管理事件統一裁罰標準及處理細則」（九十一年
    八月三十日修正並更名為「違反道路交通管理事件統一裁罰
    基準及處理細則」）（以下簡稱「裁處細則」），該裁處細
    則第二十三條即針對得逕行舉發之事由明定：「汽車違反道
    路交通管理事件有下列情形之一，當場不能或不宜攔截製單
    舉發者，得逕行舉發之：一、闖紅燈或平交道。二、搶越行
    人穿越道。三、違規停車而駕駛人不在場。四、不服指揮稽
    查而逃逸或聞消防車、救護車、警備車、工程救險車之警號
    不立即避讓者。五、以科學儀器取得違規證據資料，足資認
    定其違規事實者。六、各級學校交通服務隊，檢舉違規停車
    或行近行人穿越道時，不暫停讓行人優先通過之車輛，經現
    場導護人員簽證者（第一項）。前項逕行舉發，應記明車輛
    牌照號碼、車型等可資辨明之資料，查明汽車所有人姓名或
    名稱、住址，並以該汽車所有人為被通知人製單舉發之（第
    二項）」。本院以為，此等「逕行舉發」事由之規定，因為
    非當場舉發，原上受舉發之違規者無從當場得知違規事由及
    情狀，且因舉發之警察機關無從給予受舉發之人民陳述意見
    之機會，係對於人民基本權之限制及侵害，實有必要限縮，
    使限於重大且急迫性之違規事由，且因係對於人民訴願、訴
    訟基本權重大之侵害，形式上並應遵守憲法法律保留原則（
    國會保留）之要求，不宜透過概括授權之方式，由行政機關
    制定之，是前述裁處細則第二十三條之規定即有違法、違憲
    之虞。立法者於九十一年七月三日增訂本條例第七條之二，
    將前述裁處細則第二十三條之內容修正移列，內政部及交通
    部進而將前述裁處細則第二十三條之規定，於九十一年八月
    三十日配合刪除，想係基於前述法律保留原則之考量，值得
    贊揚。又既然「當場舉發」始為常態之舉發程序，則非常態
    之「逕行舉發」事由，解釋即應限於前述道路交通管理處罰
    條例第七條之二第一項明定之事由為限，舉發機關並應遵守
    同條第二項所定之應記明車輛牌照號碼、車型等可資辨明之
    資料，查明汽車所有之姓名或名稱、住址後，始得製單舉發
    之。尤有甚者，此等逕行舉發之事由，因為剝奪當事人事前
    陳述意見之機會，自應有更為精確之證據，以及符合更大之
    公益需求，該條第一項第一至五款所以列舉限於特定違規事
    由，始得逕行舉發，至於列舉事由以外之其他違規行為，同
    條項第六款即明定舉發機關應提出「經以科學儀器取得證據
    資料者」之證據，換言之，如舉發機關提不出「以科學儀器
    取得之證據資料」以證其所舉發之其他違規行為，自不得僅
    憑舉發員警之片面說詞為證據，以保障舉發機關可能故意濫
    用本條項，或係因誤記、錯記所導致之可能違誤舉發行為。
五、訊據受處分人即異議人甲○○固不否認舉發當日汽車行進時
    ，因遇警察騎著警用機車，暫停讓警察先過，嗣遭警察開立
    舉發通知單之事實。惟否認當時有行進間撥打行動電話，以
    及不服警察取締之事實。辯稱（略以）：「警察過去後，又
    折回來將我攔下，要看我的行照、駕照，接著說我行進中打
    行動電話，我回說我是以手機看時間，並沒有打電話，警察
    仍堅持要行照、駕照，並要我簽罰單，我不知道罰什麼，所
    以我拒簽，警察沒有給我紅單，我要他還我行照駕照，他回
    說已經還我，他就走了，之後我在後車斗找到行、駕照。當
    日並無辱罵警察，但有向警察言詞抗議，我沒有違規，且警
    察沒有給我看第二張舉發不服取締之通知單」等語（參見本
    院九十四年七月二十七日訊問筆錄）。訊據證人即坦承即為
    當時舉發異議人違規之彰化縣政府警察局彰化分局警員伍玉
    達，固不否認騎乘警用機車巡邏與異議人駕大貨車相遇之事
    實，惟堅稱看見異議人正在撥打行動電話，結證稱（略以）
    ：因為異議人駕照、行照拿了就走，所以我對他印象深刻。
    當初我從貨車前擋風玻璃看到異議人講行動電話，我就折返
    請他拿出行照、駕駛，我直接開紅單，但異議人抗議說他沒
    有（打電話），他態度惡劣，我紅單都還沒有開完，他拿回
    行照、駕照就要走了，我還來不及開好紅單，他開走之前，
    我問他要不要簽名，他說不簽。我攔下異議人當時，他並沒
    有打行動電話而是稍早被我看見。我沒有其他證據，例如照
    片、錄影帶等證據證明異議人行進間撥接電話，當時機車上
    雖備有相機，但拍照採證需要時間，且可能會反光，所以當
    時不可能以相片採證等語。就異議人不服取締之違規事實部
    分，證人結證稱（略以）：除非不服取締者態度惡劣，否則
    我不會因為拒簽紅單就舉發其不服取締。異議人並無對我罵
    你髒話等情事，祇是態度比較惡劣等語。至本院質以如異議
    人真的並未並未撥接行定電話，而是以手機看時間，因而抗
    議警察之取締不當，是否可以想像？證人答稱可以想像，但
    仍堅稱異議人當時不可能是以手機看時間，因為係看到異議
    人將手機放在耳朵邊等語（均同參見本院九十四年七月二十
    七日訊問筆錄）。
六、本院認為本案異議人及證人各執一詞，且均無法提出足以佐
    證其所言屬實之其他證據，自不能謂警察之證言絕對優於糟
    警舉發違規者之陳述可信。甚且證人即舉發之警察亦坦承，
    當場舉發時，異議人已未撥接行動電話，換言之，警察係因
    警用機車與異議人之大貨車交會時，看見異議人之違規行為
    ，惟卻未當場攔停異議人，而係折回後攔停已未持行動電話
    通話之異議人，應堪認定。本院以為，除客觀上不可能或不
    及以其他方法保存證據，否則即應立即以照相、錄影或其他
    可供有效利用之方式保全證據，以佐證其舉發之違規事實，
    不可單憑執行警員一人之陳述或證言為據，蓋執行警員本係
    舉發行為人違規之人，自無可能期待警員承認其舉發錯誤或
    不當，是證據法則上即令承認警員於此類交通違規案件具有
    「證人」適格性，除客觀上不可能，否則仍應要求另有其他
    輔助證據，始為適當。此亦為前述交通部制定頒布之「汽車
    駕駛人行駛道路禁止使用手持式行電話實施及宣導辦法」第
    三條中段所明定「必要時可以錄影或照相採證方式辦理」之
    意旨。本件無論舉發機關之警員或裁決機關，均無法提出任
    何相片或錄影帶等證據，佐證舉發警員之證言，依證人警察
    所述（機車內備有相機），客觀上非無可能以拍照或攝、錄
    影等方式存證，而異議人所言，係暫停讓警車經過時持行動
    電話觀看時間等語，尚非違反常情，基於前述「有疑唯利被
    告（違規者）」之原則，應為有利於異議人之推定。又查依
    證人所言，本案是否符合「當場舉發」之情形，已令人啟疑
    ，毋寧謂本案應類似「逕行舉發」之情，依據前述道路交通
    管理處罰條例第七條之二第一項之規定，即應符合係舉發法
    定違規事由或以其他科學儀器之證據，例如相片等物，舉發
    其他違規事由，本案非屬該條項第一至五款之法定違規事由
    ，自須由警察提出其他科學儀器之證據佐證其證言，當屬合
    法之舉發及裁罰。至異議人既認為自己無行進間違規撥接行
    動電話之行為，對於警察之舉發自有不服，證人亦坦承異議
    人僅有言語上之態度不佳，尚無對之辱罵等逾矩情事等語。
    本院以為，將心比心，強令民眾在面對自認不公之公權力情
    狀時，仍應心平氣和，實無期待可能，又證人伍玉達代表警
    察機關舉發異議人不服取締之違規行為時，並未給予異議人
    陳述意見之機會，而係異議人駛離後所填單舉發，此證人並
    不爭執，且自舉發通知單上並無違規人之簽名，甚且未記載
    「拒簽」字樣，更足證之。是此部分尚難證明已符不服警察
    稽查之要件。固然此時亦難期待警察能事前告知情緒難平之
    違規人，惟掌有公權力者，本應謙虛以對其所得行使之公權
    力，既自認依法舉發違規民眾不服稽查取締，自應於事前予
    民眾陳述意見之機會，不應於事後始舉發，致違規人全然不
    知。至於對執勤警察以強制力等暴力行為相向之不服稽查取
    締者，不適用前述程序之要求，自屬當然。
七、綜上所述，原處分機關所認定受處分人即異議人有前述違反
    道路交通管理處罰條例之違規事實，本院依調查證據所得，
    並準用「罪疑唯輕」原則，採信異議人之異議理由，其異議
    為有理由，且如非當場舉發，其舉發亦有未合，無論係程序
    或實體事項上之認定，均應由本院將原處分撤銷，改諭知受
    處分人不罰，始符依法行政原則。至執法之行政機關（包括
    警察機關及交通部）如認為執行技術上不可能達成本院依據
    刑事訴訟法所要求之證據法則，自應建議立法者廢止此種無
    執行可能性之法律，甚或建議立法者，應以適用行政訴訟法
    之立法規定，進而使司法者有依據得以建立屬於交通行政訴
    訟之「舉證責任」法則，始為正途。
八、爰依道路交通管理處罰條例第八十七條第二項、第八十八條
    、第八十九條，八十六年四月三十日司法院行政院會同修正
    發布之道路交通案件處理辦法第二十條前段，裁定如主文。
中　　華　　民　　國　　94　　年 　 11　　月　  30　　日
                         臺灣桃園地方法院交通法庭
                            法  官  錢　建　榮
以上正本證明與原本無異。
如不服本裁定，應於裁定送達後5 日內向本院提出抗告狀。
　　　　　　　　　　　　　　書記官　劉  寶  霞
中　　華　　民　　國　　94　　年 　 11　　月　  30　　日
